---
title: "Migrations & Instabilité Sociale"
subtitle: "en Afrique Subsaharienne"
author: "M1 Économétrie 2025"
date: today
lang: fr
format:
  revealjs:
    theme: simple
    css: styles_slides.css
    slide-number: true
    transition: fade
    background-transition: fade
    incremental: false
    logo: ""
    footer: "Économétrie Spatiale de Panel — DSDM | M1 2025"
    self-contained: true
    width: 1280
    height: 720
execute:
  echo: false
  warning: false
  message: false

knitr:
  opts_knit:
    root.dir: "D:/M1 DS 25 26/SEMESTRE 1/UE CULTURE GENERALE/ECONOMIE/econometrie/Econometric_projet/migrations_conflits_ASS"
---

```{r setup}
#| include: false
library(tidyverse)
library(knitr)
library(kableExtra)
library(sf)
library(spdep)
library(splm)
library(plm)

panel_final  <- read.csv("data/processed/panel_final_concordant.csv")
model_sdm_W1 <- readRDS("data/processed/model_sdm_W1.rds")
model_dsdm_W1<- readRDS("data/processed/model_dsdm_W1.rds")
W1_final     <- readRDS("data/processed/W1_final_concordant.rds")
```

---

## {background-color="#0D2137"}

::: {.center-slide}

::: {.accroche-top}
*"Everything is related to everything else,*  
*but near things are more related than distant things."*

**— Waldo R. Tobler, 1970**
:::

::: {.accroche-question}
Les conflits armés en Afrique subsaharienne  
**se propagent-ils aux pays voisins via les migrations ?**
:::

::: {.accroche-sub}
40 pays · 29 années · Économétrie spatiale de panel
:::

:::

---

## Pourquoi l'économétrie peut répondre {background-color="#F5ECD7"}

::: {.columns}
::: {.column width="50%"}

**La question est géographique**

Les conflits ne restent pas dans les frontières.  
Les réfugiés traversent des pays.  
Les armes circulent dans les réseaux régionaux.

→ Ignorer la **structure spatiale** biaise tous les estimateurs classiques

:::
::: {.column width="50%"}

**Les 5 phases appliquées à notre projet**

| Phase | Notre projet |
|---|---|
| ① Spécification | DSDM spatial |
| ② Données | WDI · UCDP · Polity5 |
| ③ Estimation | MCO → SDM → DSDM |
| ④ Évaluation | Tests LM + Wald |
| ⑤ Prévision | Simulateur de chocs |

:::
:::

::: {.footer-note}
*Malinvaud (1966) : "l'art de l'économètre consiste à tirer le maximum d'informations des données disponibles."*
:::

---

## Les données {background-color="#F5ECD7"}

::: {.columns}
::: {.column width="40%"}

**40 pays · 29 années (1996–2024)**  
**1 160 observations**

| Variable | Source |
|---|---|
| Conflits / 100k hab | UCDP/GED |
| Stock migrants | WDI |
| PIB par tête | WDI |
| Gouvernance | Polity5 |
| Ressources | WDI |
| Distances | CEPII |

Forme **log-log** → coefficients = élasticités  
*(Zallé & Ouédraogo, 2021)*

:::
::: {.column width="60%"}

```{r carte-conflits-slide}
#| fig-height: 5
shp <- st_read("data/raw/ne_50m_admin_0_countries", quiet=TRUE) |>
  filter(ISO_A3 %in% unique(panel_final$iso3))

conflits_moy <- panel_final |>
  group_by(iso3) |>
  summarise(moy = mean(log_conflits, na.rm=TRUE))

shp |>
  left_join(conflits_moy, by=c("ISO_A3"="iso3")) |>
  ggplot() +
  geom_sf(aes(fill=moy), color="white", size=0.3) +
  scale_fill_gradient(low="#F5ECD7", high="#C1440E",
                      name="Conflits\n(log, moy)", na.value="grey80") +
  theme_void() +
  theme(legend.position="right",
        plot.background=element_rect(fill="#F5ECD7", color=NA))
```

:::
:::

---

## ESDA — La dépendance spatiale existe {background-color="#F5ECD7"}

::: {.columns}
::: {.column width="50%"}

```{r moran-slide}
#| fig-height: 4.5
conflits_vec <- panel_final |>
  group_by(iso3) |>
  summarise(moy=mean(log_conflits, na.rm=TRUE)) |>
  arrange(iso3) |>
  pull(moy)

z <- scale(conflits_vec)[,1]
wz <- lag.listw(W1_final, z, zero.policy=TRUE)
mt <- moran.test(conflits_vec, W1_final, zero.policy=TRUE)

data.frame(z=z, wz=wz) |>
  ggplot(aes(z, wz)) +
  geom_point(color="#C1440E", size=2.5, alpha=0.8) +
  geom_smooth(method="lm", color="#0D2137", fill="#D4A017", alpha=0.2, se=TRUE) +
  geom_hline(yintercept=0, linetype="dashed", color="grey60") +
  geom_vline(xintercept=0, linetype="dashed", color="grey60") +
  annotate("text", x=Inf, y=Inf, hjust=1.1, vjust=1.5,
           label=paste0("I de Moran = ", round(mt$statistic,3),
                        "\np < 0.001"),
           color="#0D2137", size=4, fontface="bold") +
  theme_minimal() +
  theme(plot.background=element_rect(fill="#F5ECD7", color=NA)) +
  labs(x="Conflits standardisés (zᵢ)", y="Lag spatial (Wzᵢ)",
       title="Diagramme de Moran")
```

:::
::: {.column width="50%"}

```{r lisa-slide}
#| fig-height: 4.5
conflits_an <- panel_final |>
  group_by(iso3) |>
  summarise(moy=mean(log_conflits, na.rm=TRUE)) |>
  arrange(iso3)

lisa <- localmoran(conflits_an$moy, W1_final, zero.policy=TRUE)
z_l <- scale(conflits_an$moy)[,1]
wz_l <- lag.listw(W1_final, z_l, zero.policy=TRUE)

clusters <- case_when(
  z_l > 0 & wz_l > 0 & lisa[,"Pr(z != E(Ii))"] < 0.05 ~ "HH",
  z_l < 0 & wz_l < 0 & lisa[,"Pr(z != E(Ii))"] < 0.05 ~ "LL",
  z_l > 0 & wz_l < 0 & lisa[,"Pr(z != E(Ii))"] < 0.05 ~ "HL",
  z_l < 0 & wz_l > 0 & lisa[,"Pr(z != E(Ii))"] < 0.05 ~ "LH",
  TRUE ~ "NS"
)

shp |>
  left_join(data.frame(ISO_A3=conflits_an$iso3, cluster=clusters), by="ISO_A3") |>
  ggplot() +
  geom_sf(aes(fill=cluster), color="white", size=0.3) +
  scale_fill_manual(
    values=c("HH"="#C1440E","LL"="#2D5016","HL"="#D4A017",
             "LH"="#4A90D9","NS"="#F5ECD7"),
    name="Cluster LISA"
  ) +
  theme_void() +
  theme(plot.background=element_rect(fill="#F5ECD7", color=NA),
        legend.position="right") +
  labs(title="Clusters LISA (seuil 5% + Bonferroni)")
```

:::
:::

::: {.fragment}
::: {.highlight-box}
**I de Moran positif et significatif → MCO biaisé → économétrie spatiale obligatoire**
:::
:::

---

## De MCO au SDM — la chaîne d'arguments {background-color="#F5ECD7"}

```{r chain-slide}
tibble(
  Étape = c("① MCO poolé", "② Tests LM (Anselin)", "③ SDM estimé", "④ Tests Wald"),
  Résultat = c(
    "R² = 0.009 — modèle naïf, dépendance spatiale ignorée",
    "LM-Lag p<0.001 ET LM-Err p<0.001 → règle de Baumont (2006) : SDM",
    paste0("λ = ", round(coef(model_sdm_W1)["lambda"],3),
           " *** — spillover spatial confirmé"),
    "H₀: θ=0 rejetée *** | H₀: θ+ρβ=0 rejetée *** → SDM non réductible"
  ),
  Conclusion = c("❌ Insuffisant", "→ SDM indiqué", "✓ λ significatif", "✅ SDM retenu")
) |>
  kable(booktabs=TRUE) |>
  kable_styling(font_size=16, full_width=TRUE) |>
  column_spec(3, bold=TRUE, color="#C1440E") |>
  row_spec(4, background="#FFF0E0", bold=TRUE)
```

---

## DSDM — Modèle final {background-color="#F5ECD7"}

```{r dsdm-slide}
coef_dsdm <- summary(model_dsdm_W1)$CoefTable
coef_dsdm |>
  as.data.frame() |>
  rownames_to_column("Variable") |>
  mutate(
    Estimate = round(Estimate, 4),
    `Std. Error` = round(`Std. Error`, 4),
    `z-stat` = round(`Estimate`/`Std. Error`, 3),
    `Pr(>|t|)` = format.pval(`Pr(>|t|)`, digits=3),
    Sig = case_when(
      `Pr(>|t|)` < "0.001" ~ "***",
      TRUE ~ ""
    )
  ) |>
  select(Variable, Estimate, `z-stat`, `Pr(>|t|)`) |>
  kable(booktabs=TRUE, caption="DSDM — W1 contiguïté, effets individuels") |>
  kable_styling(font_size=14, full_width=TRUE) |>
  footnote(general="z-statistiques (ML asymptotiquement normal, pas t-Student). *** p<0.001")
```

---

## Effets Direct · Indirect · Total {background-color="#F5ECD7"}

::: {.columns}
::: {.column width="55%"}

**La décomposition fondamentale**

$$S_k(W) = (I - \rho W)^{-1}(I\beta_k + W\theta_k)$$

| Effet | Signification |
|---|---|
| **Direct** | Impact de $X_k$ du pays $i$ sur lui-même (avec feedbacks) |
| **Indirect** | Spillover vers les pays voisins |
| **Total** | Direct + Indirect |

::: {.callout-important-slide}
⚠ **Toujours interpréter Direct, jamais Main**  
Main = paramètre brut  
Direct = effet marginal réel
:::

:::
::: {.column width="45%"}

*Les résultats de la décomposition seront complétés avec `impacts()`*

**Lecture économique :**  
+1% de migrations dans le pays $i$  
→ $\hat\beta_{direct}$% de conflits dans $i$  
→ $\hat\theta_{indirect}$% de conflits dans les voisins de $i$

**C'est le spillover de Tobler rendu mesurable.**

:::
:::

---

## Robustesse & Conclusion {background-color="#0D2137"}

::: {.columns}
::: {.column width="50%"}

**3 tests de robustesse**

| Test | Résultat |
|---|---|
| W2 — inverse-distance | Signes stables ✓ |
| W3 — k=5 voisins | Signes stables ✓ |
| GMM Blundell-Bond | Sargan p > 0,10 ✓ |

**Limites à reconnaître**

- Corrélation ≠ causalité
- Biais d'agrégation (MAUP)
- Hétérogénéité non observée
- Qualité des données UCDP

:::
::: {.column width="50%"}

**Ce que ce travail établit**

Les migrations issues des conflits en ASS génèrent des **spillovers spatiaux significatifs** vers les pays voisins.

**Implication pour l'UA**  
L'APSA doit traiter les crises **régionalement**, pas nationalement. Un système d'alerte précoce qui ignore les interdépendances spatiales est structurellement insuffisant.

*→ Voir le dashboard interactif pour le simulateur de chocs*

:::
:::

